臺灣高等法院民事判決　　　　　　　　　96年度建上字第38號
上　訴　人　大創國際室內裝修設計有限公司
法定代理人　乙○○
被　上訴人　甲○○○
訴訟代理人　崔百慶律師
上列當事人間請求給付承攬報酬事件，上訴人對於中華民國96年
1 月24日臺灣臺北地方法院95年度建字第96號第一審判決提起上
訴，本院於96年7 月10日言詞辯論終結，判決如下：
    主　　  文
上訴駁回。
第二審訴訟費用新台幣參萬壹仟肆佰玖拾柒元由上訴人負擔。
    事實及理由
壹、程序方面：
    本件被上訴人未於言詞辯論期日到場，核無民事訴訟法第
    386條所列各款情形，爰依上訴人之聲請，由其一造辯論而
    為判決。
貳、實體方面：
一、上訴人起訴主張：兩造於民國（下同）92年6 月間，就被上
    訴人所有之透天別墅門牌號碼台北縣新店市○○○街6 巷36
    號建物（下稱系爭建物）之土水改修工程（下稱系爭土水改
    修工程）及室內裝修工程（下稱系爭室內裝修工程）成立室
    內裝修工程契約（下稱系爭契約），系爭土水改修工程、系
    爭室內裝修工程均分為五期工作階段，上訴人已依約將系爭
    土水改修工程五個階段完成，而系爭室內裝修工程項目亦已
    進行至第四期階段。惟被上訴人拒絕給付工程尾款新台幣（
    下同）246,000 元，亦拒絕給付系爭室內裝修工程第三期工
    程款1,068,147 元。且被上訴人於94年6 月間，未通知上訴
    人，即拆除上訴人施作完成之客廳主牆面歐式造型壁板、羅
    馬圓柱、兩邊古典基座、天花線板、五樓冷水池基座水泥台
    、五樓主臥入口古典屏風及窗框等部分木作與土木工程，拆
    除部分之工程款項為67萬元，依據系爭契約第7 條第3 項之
    約定，上訴人得請求被上訴人給付之。又被上訴人另追加請
    上訴人於93年5 月4 日施作新店市○○路2 號『歐洲庭園咖
    啡店』壁紙工程費用（下稱系爭壁紙工程費用）29,000元，
    亦迄未支付，該筆追加工程之費用，上訴人自得向被上訴人
    請求給付。另被上訴人已搬入系爭建物使用，仍未付清尾款
    ，上訴人亦得依系爭契約第8條第2項之約定，向被上訴人請
    求自系爭土水改修工程完工之日起至清償日止，按日乘以總
    工程費千分之一金額之違約金。爰依民法第505 條第2 項之
    規定、系爭工程契約約定第7 條第3 項、第8 條第2 項之約
    定，請求被上訴人給付2,013,147 元，及法定遲延利息，並
    陳明願供擔保，請准宣告假執行等語。原審為上訴人敗訴之
    判決，上訴人不服，提起上訴，並聲明：(一)原判決廢棄。(二)
    上開廢棄部分，被上訴人應給付上訴人2,013,147 元，及自
    起訴狀繕本送達翌日起至清償日止，按年息5%計算之利息。
二、被上訴人於原審則以：兩造成立之系爭契約，約定系爭土水
    改修工程金額為430 萬元，施工期限為100 個工作天，自92
    年6 月27日開工至92年11月17日應完工；系爭室內裝修工程
    之工程金額為476 萬元，施工期限為97個工作天，自93年10
    月15日開工至94年1 月21日應完工。然上訴人不僅遲未完工
    ，且系爭土水改修工程有多項品質不佳或偷工減料，所用材
    質極差之瑕疵，未通過被上訴人之驗收；系爭室內裝修工程
    亦有相同之情形。被上訴人前曾以口頭向上訴人表示終止與
    上訴人間之系爭契約，並再以原審答辯狀之送達作為終止系
    爭契約之意思表示，上訴人就系爭工程未施作部分應返還被
    上訴人前已給付之承攬報酬。兩造就預算單細項及單價金額
    、數量未曾約定，被上訴人否認上訴人提出之預算單各項工
    程款金額，被上訴人於系爭室內裝修工程施作前即要求在第
    8 條違約處理之第1 項改約定，將違約金提高為千分之五，
    上訴人亦同意之。上訴人第一階段系爭土水改修工程遲誤
    591 日，第二階段系爭室內裝修工程遲誤344 日，第一階段
    之違約金為2,541,300 元，足以抵銷上訴人請求被上訴人給
    付之承攬報酬。另『歐洲庭園咖啡店』之負責人非被上訴人
    ，縱使被上訴人應負給付之責，被上訴人亦主張與上訴人完
    工遲延應給付予被上訴人之違約金抵銷之。故被上訴人毋庸
    給付承攬報酬予上訴人等語，資為抗辯。
三、經查：兩造分別於92年6 月、93年10月間簽訂系爭契約，由
    上訴人承攬系爭建物之系爭土水改修工程、系爭室內裝修工
    程。系爭土水改修工程部分，約定自92年6 月27日開工至同
    年11月17日完工，工程總價為430 萬元；系爭室內裝修工程
    部分，約定自93年10月15日開工，至94年1 月21日完工，工
    程總價原訂為476 萬元，嗣變更為3,797,530 元。系爭契約
    第8 條訂有違約罰則之約定。系爭契約締結後，被上訴人交
    付工程款項予上訴人之法定代理人共計5,945,000 元。上訴
    人曾於94年9 月6 日以台北杭南郵局第3653號存證信函向被
    上訴人表明已於94年5 月25日完成系爭土木裝修工程，應請
    領尾款246,000 元、94年3 月30日完成系爭室內裝修工程第
    3 期階段，需請領958,117 元，暨系爭壁紙工程費用29,000
    元，前開款項被上訴人迄未給付等事實，為兩造所不爭執，
    並有上訴人提出之工程契約書、存證信函，被上訴人提出之
    電匯通知單、匯款回條、電匯申請書等件附卷可稽，此部分
    事實自堪信為真實。
四、有關系爭土水改修工程部分，經查：(1)系爭契約有關系爭土
    水改修工程部分明訂自92年6 月27日開工，至同年11月17日
    完工，為兩造所不爭執。(2)被上訴人雖辯稱系爭土水改修工
    程迄今尚未完工云云，惟被上訴人所提出上訴人第一階段（
    即系爭土水改修工程部分）之瑕疵附表（見原審卷第68至72
    頁），所指稱上訴人施作部分有瑕疵者均為室內裝修工程，
    並未具體指述系爭土水改修有何部分未施作。且上訴人已進
    場施作部分系爭室內裝修工程，為被上訴人所不爭執，衡諸
    常情，室內裝修工程應於土水工程之後施作，上訴人既已進
    場施作系爭室內裝修工程，堪認系爭土水改修工程應已完工
    ，是被上訴人辯稱系爭土水改修工程迄未完工云云，不足採
    信。(3)自上訴人於94年9 月6 日寄發予被上訴人之台北杭南
    郵局第3653號存證信函載明其於94年5 月25日完成系爭土木
    裝修工程（見原審卷第15頁）觀之，堪認上訴人就系爭土水
    改修工程部分，確實有遲延完工之情形。(4)依系爭契約第8
    條有關違約處理部分約定「如乙方（即上訴人）未能於約定
    時間內完工，又無工程順延之正當理由，應按逾期之日數，
    每日賠償甲方（即被上訴人）總工程費千分之一，此項賠償
    得由給付乙方之尾款內扣除」（見原審卷第55、63頁）之規
    定，上訴人既遲延完工，被上訴人即得依逾期天數向上訴人
    主張違約罰款，並按每日千分之一計算之（被上訴人雖辯稱
    違約金已提高為千分之五，惟其提出之修訂契約書【見原審
    卷第129、130頁】，並未填載預計工作天數及開工、完工日
    期，尚難遽認兩造已有修訂契約之合意）。(5)系爭土水改修
    工程，本應於92年11月17日完工，卻遲至94年5 月25日完工
    ，其間之工作天（扣除節慶、星期六、日及例假日，被上訴
    人辯稱上訴人遲延日數應以日曆天計算工期，尚非有據）共
    計383 日 (92年11月計9 日、92年12月計23日、93年1 月計
    18日、93年2 月計20日、93年3 月計23日、93年4 月計22日
    、93年5 月計21日、93年6 月計21日、93年7 月計22日、93
    年8 月計20日、93年9 月計21日、93年10月計20日、93年11
    月計22日、93年12月計23日、94年1 月計21日、94年2 月計
    16日、94年3 月計23日、94年4 月計20日、94年5 月計18日
    ），則上訴人遲延完工383 日，是上訴人應負擔之遲延罰款
    金額為1,646,900元（計算式：4,300,000×0.1%×383＝
    1,646,900）。
五、有關系爭室內裝修工程部分，經查：(1)兩造就系爭室內裝修
    工程部分，約定被上訴人於簽約時應付工程款30% 、壁爐與
    木作工程進行至一半時應付款25% 、壁爐與木作工程完成時
    應付款20%、油漆、浴室櫃、燈具 、木地板工程完成時應付
    工程款20%，於完工後3日內驗收完時應付5%之尾款（見原審
    卷第6 頁）。上訴人就系爭室內裝修工程部分係請求第3 階
    段之工程款，並非請求工程尾款，自不以全部完工為要件。
    至完工部分若具有瑕疵，被上訴人得請求上訴人修補，但不
    得據以主張即可因此不負全部工程期款之給付義務，是被上
    訴人辯稱上訴人遲延完工，且完工部分具有瑕疵，被上訴人
    無給付工程款義務云云，自無足採。(2)系爭室內裝修工程部
    分，約定自93年10月15日開工，至94年1 月21日完工，為兩
    造所不爭執。上訴人自承其於完成第3 階段工程，進行第4
    階段工程時，請求第3 階段之工程款而遭拒等語，顯見上訴
    人就系爭室內裝修工程部分，尚未全部完工，換言之，上訴
    人即有遲延完工之情形，應負擔遲延責任，是被上訴人辯稱
    上訴人應負擔自約定完工日起至94年底之遲延責任，尚屬有
    據。(3)系爭室內裝修工程，應於94年1 月21日完工，算至94
    年12月31日止，其間之工作天（扣除節慶、星期六、日及例
    假日，被上訴人辯稱上訴人遲延日數為344 日顯係以日曆天
    計算工期，尚非有據）共計236 日（94年1 月計6 日、94年
    2 月計16日、94年3 月計23日、94年4 月計20日、94年5 月
    計22日、94年6 月計22日、94年7 月計20日、94年8 月計22
    日、94年9 月計21日、94年10月計20日、94年11月計22日、
    94年12月計22日），則上訴人遲延完工236 日，是上訴人應
    負擔之遲延罰款金額為896,217 元（計算式：3,797,530 ×
    0.1%×236＝896,217，元以下四捨五入）。
六、依上所述，上訴人因工程遲延應負擔之損害賠償金額為
    2,543,117元（計算式：1,646,900＋896,217＝2,543,117）
    ；而上訴人得向被上訴人請求之金額為：(1)關於系爭土水改
    修工程部分，因該部分工程已完工，上訴人得向被上訴人請
    求給付工程尾款215,000元（4,300,000×5%=215,000）、(2)
    關於室內裝修工程部分，因第3 期工程已完工，上訴人得向
    被上訴人請求給付第3 期工程款759,506 元。(3)關於被上訴
    人未經通知上訴人即拆除已施作之客廳主牆面歐式造型壁板
    、羅馬圓柱、兩邊古典基座、天花線板、五樓冷水池基座水
    泥台、五樓主臥入口古典屏風、窗框等工程，該部分工程之
    款項為67萬元，被上訴人亦不否認，應依系爭室內裝修合約
    第7 條第3 項規定，給付上訴人67萬元。則上訴人依約得請
    求被上訴人給付之金額為1,634,506 元（計算式：215,000
    ＋759,50 6＋670,000＝1,634,506）。被上訴人主張抵銷，
    二者經抵銷後，上訴人已無得向被上訴人請求給付之工程款
    。至上訴人主張被上訴人自行搬入系爭建物使用，仍未付清
    尾款，應負擔違約責任，上訴人得請求被上訴人每日賠付總
    工程費千分之一乙節，因系爭契約第8 條第2 項雖均規定「
    甲方如於工程完工且驗收過後，或自行搬入使用，仍不付清
    尾款時，應按逾期之日數，每日賠乙方總工程費千分之一，
    直至付清為止」（見原審卷第6 頁背面），惟系爭室內裝修
    工程未經上訴人施作完畢，已如前述，而系爭土水改修工程
    雖已施作完畢，然屬遲延完工，上訴人應負擔違約責任，並
    就違約罰款與應給付之工程尾款互為抵銷後，上訴人就此部
    分亦無給付尾款之義務，併此敘明。
七、有關系爭壁紙工程費用部分：經查，上訴人所稱之歐洲庭園
    咖啡店，其營利事業名稱係為「維多利亞庭園」，係由訴外
    人余佩樺獨資經營之事業，此有被上訴人所提出台北縣政府
    營利事業登記證在卷可稽（見原審卷第77頁）。上訴人雖主
    張兩造間就此部分已達成契約合致，惟為被上訴人所否認，
    上訴人未能證明系爭壁紙工程費用部分，與被上訴人有何關
    連，則其請求被上訴人給付系爭壁紙工程費用29,000元，自
    非可採。
八、又按民事訴訟法第447 條規定：「當事人不得提出新攻擊或
    防禦方法。但有下列情形之一者，不在此限：一因第一審法
    院違背法令致未能提出者。二事實發生於第一審法院言詞辯
    論終結後者。三對於在第一審已提出之攻擊或防禦方法為補
    充者。四事實於法院已顯著或為其職務上所已知或應依職權
    調查證據者。五其他非可歸責於當事人之事由，致未能於第
    一審提出者。六如不許其提出顯失公平者。前項但書各款事
    由，當事人應釋明之。違反前二項之規定者，第二審法院應
    駁回之」。本件上訴人上訴時，並未提出上訴理由書，經本
    院二次通知其提出上訴理由書（見本院卷第17頁、第23頁送
    達證書之記載），迄96年7 月10日言詞辯論期日，上訴人仍
    未提出（見本院卷第28頁至第28頁背面之言詞辯論筆錄），
    而於本院言詞辯論終結後之96年7 月18日始提出民事補具理
    由狀，查該書狀所附之照片，於原審即已提出（見原審卷第
    17頁至第29頁），其聲請傳喚證人陳正德、吳建均、廖水龍
    、查子明、余佩樺等人，非但未指出究係依民事訴訟法第
    447 條第1 項何款之事由提出此一證據，亦未為任何釋明，
    揆之首開說明，應予駁回。況上訴人聲請傳喚證人陳正德、
    吳建均、廖水龍、查子明，係為證明上訴人係因被上訴人遲
    未給付系爭室內裝修工程第3 期工程款始停工，惟此部分已
    敘明如前，是上開證人並無傳喚必要；至上訴人聲請傳喚歐
    洲庭園咖啡店負責人余佩樺，證明其為被上訴人之女兒，然
    縱使余佩樺係被上訴人之女兒，亦不能據以逕認被上訴人有
    給付系爭壁紙工程費用之義務，是本院認無逐一傳喚調查之
    必要，併此敘明。
九、綜上所述，上訴人依據民法第505 條第2 項，系爭契約第7
    條第3 項第8 條第2 項，請求被上訴人給付2,013,147 元，
    及自訴狀繕本送達翌日起至清償日止，按年息5%計算之利息
    ，於法無據，不應准許，其假執行之聲請亦無所據，應併予
    駁回。原審為上訴人敗訴之判決，並無不合。上訴意旨指摘
    原判決不當，求予廢棄改判，為無理由，應予駁回。
十、本件因事證已臻明確，兩造其餘爭點及攻擊、防禦方法暨所
    為之立證，與判決之結果不生影響，無庸再逐一予以論究，
    併予敘明。
據上論結，本件上訴為無理由，依民事訴訟法第449 條第1 項、
第463 條、第385 條第1 項前段、第78條，判決如主文。
中　　華　　民　　國　　96　　年　　7 　　月　　24　　日
                    民事第四庭
                      審判長法  官   張劍男
                            法　官   彭昭芬
                            法　官   丁蓓蓓
正本係照原本作成。
如不服本判決，應於收受送達後20日內向本院提出上訴書狀，其
未表明上訴理由者，應於提出上訴後20日內向本院補提理由書狀
（均須按他造當事人之人數附繕本）上訴時應提出委任律師或具
有律師資格之人之委任狀；委任有律師資格者，另應附具律師資
格證書及釋明委任人與受任人有民事訴訟法第466條之1第1項但
書或第2項（詳附註）所定關係之釋明文書影本。
中　　華　　民　　國　　96　　年　　7 　　月　　24　　日
　　　　　　　　　　　　　　　書記官  張淑芬
附註：
民事訴訟法第466條之1（第1項、第2項）：
對於第二審判決上訴，上訴人應委任律師為訴訟代理人。但上訴
人或其他法定代理人具有律師資格者，不在此限。
上訴人之配偶、三親等內之血親、二親等內之姻親，或上訴人為
法人、中央或地方機關時，其所屬專任人員具有律師資格並經法
院認為適當者，亦得為第三審訴訟代理人。
